【裁判字號】    91,簡上,388
【裁判日期】    920606
【裁判案由】    確認本票債權不存在
【裁判全文】
臺灣臺北地方法院民事判決  九十一年度簡上字三八八號
    上  訴  人  保誠人壽保險股份有限公司
    法定代理人  甲○○
    訴訟代理人  丙○○
    被上訴人    乙○○
右當事人間請求確認本票債權不存在事件，上訴人對於中華民國九十一年三月二十一
日臺灣臺北地方法院臺北簡易庭九十年度北簡字第三九一二號第一審判決提起上訴，
本院判決如左：
    主  文
上訴駁回。
第二審訴訟費用由上訴人負擔。
    事  實
甲、上訴人方面：
壹、聲明：
一、原判決廢棄。
二、上訴人在第一審之訴駁回。
貳、陳述：除與原宣示判決筆錄記載相同者，茲引用之外，補稱：
一、民國八十七年四月十七日發文主旨形式上為終止聘約，惟其對主旨說明（一）依
    八七年四月三日函未簽回承攬契約書，予以解除原聘約。（二）依據雙方簽定之
    「專案獎金區經理合約書」第五條規定，台端須退還預領之特別獎金。原審未實
    質審理該說明。
二、八十七年四月保險業要適用勞基法，為明雙方權利義務，所以要求被上訴人從新
    簽訂承攬契約，被上訴人明知未簽回承攬契約時，雙方繼續適用原來契約，會產
    生僱傭關係，上訴人即要負擔勞動基準法所定之雇主義務，上訴人因此終止契約
    於八十七年四月十七日發文，並必須終止「專案獎金區經理合約書」之法律效果
    ，被上訴人卻仍執意在無法律上理由下，以不簽署達成形式上由上訴人為終止行
    為之假象。被上訴人對於簽回承攬契約書有任何意見，可經由雙方協商，而非以
    拒絕簽署承攬契約書。故此一不作為應查明是可歸責於上訴人或是可歸責於被上
    訴人。
三、被上訴人須任職滿兩年才可領特別獎金。八十五年九月、十月、十二月；八十六
    年一至三月有給特別津貼每月新台幣（下同）四萬元。
四、「專案獎金區經理合約書」第五條「中途離職」應從實際上觀察，與被上訴人業
    績無關。中途離職無法履行合約，為系爭本票原因關係發生之理由。
參、證據：援用第一審立證方法。
乙、被上訴人方面：
壹、聲明：駁回上訴。
貳、陳述：
一、被上訴人並未自動離職，上訴人要回五十萬元不合理，雙方本來的合約書就是承
    攬契約，期限未屆滿，為何要再簽承纜契約，上訴人不可片面終止契約，被上訴
    人未給予任何公文提到承攬契約的事，上訴人於八十七年四月一日即被終止契約
    ，如何於四月三日簽承攬契約。上訴人未依專案獎金區經理合約書第七條未給予
    被上訴人特別獎金。
二、專案獎金區經理合約書期間約定至八十七年七月三十一日止，期間屆滿前被上訴
    人無簽訂任何新文件之義務，且新承攬契約無須支付員工退職金，甚不公平，違
    反正義，則上訴人主張被上訴人未簽回承纜契約書，可達到終止「專案獎金區經
    理合約書」之法律效果，於法無據。又「專案獎金區經理合約書」文義不全，應
    無法律效力。如該合約書第三條，被上訴人主張其為無效之合約。
三、反對上訴人對「中途離職」之解釋，被上訴人當時是主管非兼職人員，原來的聘
    僱契約有效，上訴人無理由解僱。被上訴人不能達區經理最低業績要求，已自動
    降為業務代表，所以不能以「專案獎金區經理合約書」為請求依據。
參、證據：援用第一審所為立證方法外，另提出台北地院九十一年度簡上字第六二二
    判決影本乙份為證
丙、本院依職權函詢華南商業銀行花蓮分行。
    理      由
一、本件被上訴人主張：上訴人持有被上訴人於八十六年一月二十七日所簽發票號二
    五三四、面額五十萬元、到期日八十七年七月三十一日之本票，係因被上訴人任
    職上訴人公司（原名：慶豐人壽保險股份有限公司）為領取特別獎金五十萬元而
    簽發（下稱系爭本票），依合約書第五條約定中途離職需退還「預領」獎金，非
    「已領」之獎金，且上訴人係中途終止與被上訴人之合約，非被上訴人自行離職
    ，乃上訴人竟持前開本票向法院聲請准許強制執行裁定，足見本件本票債權並不
    存在，爰依法提起本訴，請求判決確認被上訴人持有上訴人簽發之系爭本票債權
    不存在。上訴人不爭執其持有被上訴人簽發之系爭本票及聲請本票強制執行裁定
    之事實，惟辯稱：依兩造所簽區經理合約書之約定，原告領取特別獎金須符合於
    合約期間內每個月保險業績責任額達到四十萬元、不得中途離職、必須專職及須
    任職滿二年等要件，惟被上訴人於任職未滿二年時離職，依約即應無條件退還預
    領之特別獎金。
二、被上訴人主張其於八十五年八月一日與上訴人公司簽訂區經理合約書，依該合約
    書第一條、第三條、第四條載明：本合約期間自八十五年八月一日起至八十七年
    八月一日計二年，乙方（即被上訴人）每月之責任額應達ＦＹＰ四十萬元以上，
    及乙方自任職日起六個月每月平均完成上列責任額（即ＦＹＰ四十萬元以上）時
    ，甲方（即上訴人）同意預付特別獎金五十萬元，第五條及第六條約定：倘原告
    中途離職無法履行合約，或經上訴人查獲被上訴人有兼職之情事，應無條件退還
    預領之特別獎金。嗣被上訴人依約於六個月內完成責任額後，上訴人發給特別獎
    金時，要求被上訴人預先簽發系爭本票作為擔保。而上訴人於勞動基準法修正將
    保險業納入後，要求被上訴人重新簽訂承攬契約，以免兩造應適用勞動基準法之
    僱傭關係，因被上訴人未依被上訴人要求「簽回承攬契約」，上訴人即於八十七
    年四月十七日表示終止原訂合約，是時被上訴人任職尚未滿二年。被上訴人嗣依
    系爭契約第五條之規定，即持系爭本票向臺灣花地方法院聲請以八十九年度票字
    第六一七號裁定強制執行等事實，有上訴人所提之本票強制執行裁定一件、被上
    訴人所提之世華商業銀行花蓮分行代發獎金證明、區經理合約書等件為證、且為
    兩造所不爭執，自堪信為真實。準此，本院於言詞辯論期日整理並協議兩造簡化
    本件之爭點為：系爭「專案獎金區經理合約書」第五條「乙方如中途離職無法履
    行合約，應無條件退還預領之特別獎金」應如何解釋？茲析述如下：
三、經查，上訴人自認，終止系爭區經理合約書之原因乃為被上訴人拒絕重新簽訂承
    攬契約，尚非被上訴人自行離職或因其他契約約定終止事項而為終止；惟綜觀卷
    附之區經理合約書，上訴人得終止契約之原因僅有第六條所定：「乙方（即被上
    訴人）必須專職，如經甲方（即上訴人）查悉有兼職情事，立即解聘乙方，並須
    退還預領之特別獎金」。此為本契約僅有之意定終止事由，且其效果亦為退還預
    領之特別獎金，是由本條之意旨觀之、上訴人僅有在被上訴人兼職時，因其違反
    忠實義務，始可予以解聘（即終止兩造契約），並得請求返還特別獎金。換言之
    ，於可歸責於被上訴人之事由致上訴人終止兩造區經理契約時，被上訴人即應返
    還預領之獎金。以此推之，系爭合約第五條雖未明文，然應為相同解釋，即所謂
    「中途離職，無法履行合約」應以可歸責於被上訴人之中途離職為前提。
四、又查，依前揭說明，被上訴人於系爭契約，僅有忠實、專職及依被上訴人之指示
    完成一定責任額之義務，並未約定被上訴人有於勞動基準法之修正施行，為減輕
    上訴人之負擔，而與之配合重新訂定承攬契約之義務。且依契約自由原則，上訴
    人亦不得強使被上訴人接受與原簽約時合意條件不同之新契約，按兩造合約有效
    期限依第一條明定至八十七年八月一日止，於上訴人請求換約時，兩造契約仍有
    效存在；再依上訴人之主張，被上訴人係因未依限「簽回」新承攬契約而遭解聘
    ，則被上訴人就新承攬契約之內容並無參與磋商之機會甚明，僅得在上訴人所定
    期間內決定接受與否，而如認被上訴人拒不接受時，上訴人即得予以解聘，並得
    依第五條之規定，請求退還預領之獎金，豈非認上訴人得以相當於特別獎金之金
    錢為脅，於兩造契約仍有效存在之前提下，強迫被上訴人同意更改原契約內容，
    而使被上訴人失其選擇締約與否之權利，侵害其意思表示之自由，自非公平。因
    此，上訴人即不得僅以被上訴人不同意重新簽約為由，將被上訴人予以解聘。上
    訴人主張：八十七年四月因保險業要適用勞基法，為明雙方權利義務，所以要求
    被上訴人從新簽訂承攬契約，被上訴人明知未簽回承攬契約時，雙方繼續適用原
    來契約，會產生僱傭關係，上訴人即要負擔勞動基準法所定之雇主義務，上訴人
    因此終止契約於八十七年四月十七日發文，並必須終止「專案獎金區經理合約書
    」之法律效果，被上訴人卻仍執意在無法律上理由下，以不簽署達成形式上由上
    訴人為終止行為之假象。被上訴人對於簽回承攬契約書有任何意見，可經由雙方
    協商，而非以拒絕簽署承攬契約書。故此一不作為應查明是可歸責於上訴人或是
    可歸責於被上訴人云云，即與法不合，而不足採信。
五、綜上所述，被上訴人依法並無簽回承攬契約之義務，其單純拒絕簽回承攬契約，
    並無可歸責，亦不構成上訴人得終止契約之事由，是以，上訴人片面終止兩造區
    經理合約，自不合契約第五條所訂「乙方中途離職，致無法履行契約」之情形，
    上訴人即不得依本條約定請求被上訴人應退還預領之特別獎金。而系爭本票之原
    因關係既係為擔保上訴人特別獎金返還請求權所簽發，被上訴人主張兩造間並無
    上訴人所指之債權債務關係存在，請求確認系爭本票對伊之債權不存在，為有理
    由，應予准許。原判決並無違誤，上訴意旨指摘原判決不當，求予廢棄改判，為
    無理由，應駁回其上訴。
六、據上論結，本件上訴為無理由，依民事訴訟法第四百三十六條之一第三項、第四
    百四十九條第一項、第七十八條，判決如主文。
中      華      民      國    九十二    年      六      月      六      日
                                            臺灣臺北地方法院民事第一庭
                                          審判長法  官  陳邦豪
                                                法  官  蔡惠如
                                                法  官  王貞秀
右正本證明與原本無異
本判決不得上訴。
中      華      民      國    九十二    年      六      月      六      日
                                                法院書記官  劉寶鈴


司法院資訊處製作；財團法人民間司法改革基金會備份。
